臺灣高等法院臺中分院民事判決　100年度家上字第73號
上　訴　人　甲○○
訴訟代理人　林見軍　　律師
被上訴　人　乙○
訴訟代理人　黃文皇　　律師
上列當事人間請求離婚事件，上訴人對於民國100年5月9日臺灣
臺中地方法院99年度婚字第972號第一審判決提起上訴，本院於
100年9月27日言詞辯論終結，判決如下：
    主  文
上訴駁回。
第二審訴訟費用由上訴人負擔。
    事實及理由
一、兩造在第二審之聲明：
(一) 上訴人方面：上訴聲明：求為判決：
　１、原判決廢棄。
　２、准上訴人與被上訴人離婚。
(二)、被上訴人方面：答辯聲明：求為判決：駁回對造之上訴。
二、
(一)、上訴人於原審起訴主張：兩造於民國（以下同）八十六年
      一月三日結婚，育有未成年子女丙○○（女、○○○年○
      月○日生）、丁○○（女、○○○年○月○○○日生）二
      名子女。上訴人自就業時起即投入軍旅生涯，與被上訴人
      相識進而共組家庭，結婚後，上訴人心想被上訴人既對於
      上訴人投身軍旅有所體認，自會對上訴人無法像一般人朝
      九晚五正常上下班並得隨時兼為照料家庭生活之起居有所
      包容及諒解，也正因為上訴人無法隨時在側照料被上訴人
      ，有所愧疚，故在被上訴人結婚後提出與自身父母同住之
      要求時，上訴人立即表示贊同，期以平衡被上訴人婚後之
      心情落差。初期，被上訴人尚能包容體諒，但日子一久，
      被上訴人對上訴人之生活步調竟起不必要之懷疑，而對上
      訴人多所猜忌，以致將上訴人一般禮貌性往來之女性友人
      ，逕自假想視為與上訴人容有不尋常之關係存在，甚至於
      九十三年一月十一日，上訴人從家裡開車要回台北市憲兵
      司令部上班，順路搭載一名女性友人一起回台北，行經桃
      園縣中壢市，至一位高姓友人開設的「梁記麻辣火鍋店」
      用餐並商量事情，被上訴人事先起疑，從台中另坐一部車
      暗中隨後跟蹤，迨上訴人與該名女性友人進入該麻辣火鍋
      店時，被上訴人亦隨後跟入，在大庭廣眾下，執此事對上
      訴人興師問罪，進而驚動雙方父母出面勸和，嗣被上訴人
      雖自知理虧，但傷害卻已然造成，此後被上訴人主觀上之
      偏差認知與日俱增，雙方因此爭執不休，被上訴人之無理
      猜忌已影響上訴人正常社交活動之發展，雙方嗣決議自九
      十三年一月十二日起分居，期以調整彼此生活態度，改善
      關係，然雙方問題未解決，被上訴人未善盡為人媳婦之責
      ，衍生被上訴人與上訴人父母家庭生活相處上之嫌隙，使
      上訴人夾在中間，擴大雙方情感上疏離裂痕，又兩造分居
      期間，被上訴人常有自殘行為，其失控行為造成上訴人心
      理層面之壓力，加以被上訴人將上訴人之關心拒於門外，
      久而久之，雙方雖偶有相聚，但亦只具形式再無任何情感
      ，至九十四年間被上訴人提出離婚之請求，雙方並簽訂離
      婚協議書，被上訴人嗣後又反悔，不願協同辦理離婚登記
      ，反覆無常，更令上訴人難以捉摸無法與之相處，兩造分
      居後，因聚少離多，已無情感維繫，上開情事致兩造婚姻
      生活已生破綻，爰依民法第一千零五十二條第二項規定，
      求為准許上訴人與被上訴人離婚之判決。
(二)、上訴人於原審對被上訴人抗辯之陳述：兩造結婚後，上訴
      人即於八十六年一月十五日，將戶籍遷入被上訴人豐原娘
      家，八十七年四月間，因購買臺中市潭子區之預售屋，故
      於八十九年四月八日被上訴人將戶籍遷入潭子。九十三年
      一月十一日被上訴人雇車跟蹤上訴人至桃園縣中壢市之火
      鍋店，見上訴人與友人用餐，竟用剪刀將上訴人之女性友
      人頭髮剪去，並持剪刀威脅上訴人及上訴人之女性友人至
      上訴人父母住處理論，上訴人受不了被上訴人吵鬧，所以
      當場向被上訴人提出離婚之要求，且與被上訴人分居。九
      十五年間，上訴人考量已與被上訴人簽署離婚協議書，且
      兩造已分居多年，故於九十五年十一月間，將上訴人之戶
      籍遷至桃園。
(三)、上訴人於本院補稱：被上訴人婚後未盡為人媳婦責任，未
      利用週休二日或在過年或其他重要節日，偕同兩造所生未
      成年子女返回上訴人父母家探望上訴人之父母，使兩造之
      婚姻生活產生裂痕，無法維持兩造之婚姻，原審未審酌此
      情況而駁回上訴人離婚之請求，即有未合。又現今社會，
      男女應有正常之社交活動，上訴人於上述日期，與女性友
      人共同至上述地點用餐，應無事先告知被上訴人之必要，
      被上訴人竟暗中跟蹤至桃園，更當眾對上訴人興師問罪，
      顯對婚姻內缺互信、互愛、互諒，感情已盪然無存，已構
      成無法維持婚姻之重大事由。
三、
(一)、被上訴人於原審辯以：兩造因為職業關係，必須分隔兩地
      ，上訴人為軍人須住在軍營，被上訴人工作地點在豐原，
      須住在豐原，此為兩造婚前已存在事實，因此兩造結婚時
      即協議被上訴人結婚後仍住在台中市豐原區被上訴人之本
      生父母家。上訴人指稱兩造曾經協議兩造自九十三年一月
      十二日開始分居云云。並非事實。至上訴人主張被上訴人
      跟蹤上訴人，並當眾興師問罪亦非事實，被上訴人身為人
      妻，對上訴人之境況加以關心，亦屬常情，被上訴人發現
      上訴人與女性友人交往，自然請求上訴人解釋，難謂被上
      訴人之行為即構成重大離婚事由。另上訴人主張被上訴人
      有自殘行為，屬莫須有主張，被上訴人否認之，至兩造雖
      曾簽立離婚協議書，此乃一時情緒反應，難據此認定兩造
      有重大事由難以維持婚姻等語。
(二)、被上訴人於本院補稱：
      1 、如果是正常的男女社交活動，上訴人在九十三年一月
          十一日當天從台中搭載其女性友人去台北，就不應該
          用欺瞞之方法，且被上訴人跟蹤到桃園後，又發現上
          訴人與其女性友人勾肩搭背，顯然並非正常的社交活
          動。
      2 、上訴人的工作地點在台北，放假時間也應回台中與被
          上訴人及女兒同住。
      3 、婚後，被上訴人原先均有與上訴人回桃園探視公婆，
          九十三年一月十一日發生上述事件後，上訴人於假日
          即不回家，任令被上訴人一方面要上班，他方面又要
          獨自扶養二名幼女，未盡人大、人父之責，竟反而指
          摘被上訴人於上述事件夫妻感情起衝突後不回公婆家
          探視公婆，顯然無據。
四、兩造不爭執之事實：
    (一)、兩造於八十六年一月三日結婚，並育有未成年女兒丙
          ○○（女、○○○年○月○日生）、丁○○（女、○
          ○○年○月○○○日生）二名子女，婚姻關係現仍存
          續中。
    (二)、上訴人自年輕時起即投入軍旅生涯，因職業關係，必
          需住居於軍營，假日始能離開部隊返家，被上訴人之
          工作地點在台中縣豐原市（現已改制為台中市豐原區
          ，以下同）。
    (三)、九十三年一月十一日晚上，上訴人從家裡開車要回台
          北市憲兵司令部，順路搭載一名女性友人一起回台北
          ，行經桃園縣中壢市，至一位高姓友人開設的「梁記
          麻辣火鍋店」用餐商量事情，被上訴人事先知悉而起
          疑，另坐一部車隨後跟蹤，進入該麻辣火鍋店內，雙
          方起爭執，被上訴人要求上訴人與其女性友人一起回
          桃園平鎮鄉上訴人父母住處，至該處後，雙方一直爭
          執至翌日清晨三時許，上訴人之兄不堪爭吵，問上訴
          人要如何處理，上訴人即提議既然如此，就離婚算了
          ，被上訴人當時沒講話，從那天後，上訴人即未曾再
          回台中市豐原區家中，除了探視女兒外，也未曾在家
          中過夜，後來上訴人有將離婚協議書寄至豐原上訴人
          住處，請被上訴人確認離婚協議書上所載之各項離婚
          條件，請被上訴人表示有無須修改或增加的條件，其
          後上訴人有問被上訴人對離婚協議書上之內容有無意
          見，被上訴人均未答覆，直到九十四年四月間，才將
          離婚協議書寄回來給上訴人，寄來時，被上訴人已在
          該離婚協議書上簽名及蓋章，另外也有證人二人簽名
          及蓋章，上訴人請被上訴人一起至戶政機關辦理離婚
          登記，被上訴人均以沒空為由，而未會同辦理離婚登
          記，被上訴人對於其未會同辦理離婚登記之原因，則
          稱係顧慮到小孩的緣故。
五、本件之爭點為：上訴人所主張之事實是否符合民法第1052條
    第2項所定之「無法維持婚姻之重大事由」？
六、得心證之理由：
(一)、兩造婚姻關係現仍存續中，有戶籍謄本在卷可證，且為兩
      造所不爭執【見不爭執事實第(一)點】，並有戶籍謄本附
      卷可稽（見原審卷第16頁至18頁），自堪信為真實。
(二)、按民法第1052條第2項規定：「（夫妻之一方）有前項以
      外之重大事由，難以維持婚姻者，夫妻之一方得請求離婚
      ：但其事由應由夫妻之一方負責者，僅他方得請求離婚」
      。上述條文所謂「有前項以外之重大事由，難以維持婚姻
      者」，乃抽象的、概括的離婚事由，係民法親屬編於74年
      修正時，為因應實際需要，參酌各國立法例，導入破綻主
      義思想所增設，其目的在使夫妻請求裁判離婚之事由較富
      彈性。但其事由應由夫妻一方負責者，僅他方得請求離婚
      ，定其所採者為消極破綻主義精神，而非積極破綻主義。
      因此，若夫妻雙方均為有責時，則應衡量比較雙方之有責
      程度，而許責任較輕之一方向應負主要責任之他方請求離
      婚，如雙方之有責程度相同，則雙方均得請求離婚，以符
      公平，且符合民法第1052條第2項規定之立法目的。又「
      有前項以外之重大事由，難以維持婚姻者」，係以婚姻是
      否已生破綻而無回復之希望為其判斷之標準。而婚姻定否
      已生破綻無回復之希望，則應依客觀之標準，即難以維持
      婚姻之事實，定否已達於倘處於同一境況，任何人均將喪
      失維持婚姻之意願而定。至於同條項但書所規定「難以維
      持婚姻之重大事由應由夫妻之一方負責者，僅他方得請求
      離婚」，乃因如肯定有責配偶之離婚請求，無異承認恣意
      離婚，破壞婚姻秩序，且有背於道義，尤其違反自己清白
      （clean hands）之法理，有欠公允，同時亦與國民之法
      感情及倫理觀念不合，因而採消極破綻主義。倘該重大事
      由，夫妻雙方均須負責時，應比較衡量雙方之有責程度，
      僅責任較輕之一方得向責任較重之他方請求離婚，如有責
      程度相同時，雙方均得請求離婚，始屬公允，是責任較重
      之一方應不得向責任較輕之他方請求離婚（最高法院94
      年度台上字第2059號民事判決、95年度第5次民事庭會議
      決議意旨參照）。又婚姻應以誠摯相愛為基礎，由夫妻經
      營幸福美滿之共同生活，非有足以破壞共同生活或難以維
      持婚姻之重大事由，夫妻之一方不得依民法第1052條第2
      項規定請求離婚。（最高法院95年度台上字第1450、2924
      號、87台上字第364號判決參照）。查：
   l、民事訴訟法第二百七十七條規定：「當事人主張有利於己
      之事實，就其事實有舉證之責任」。又最高法院十七年上
      字第九一七號判例指出：「民事訴訟如係由上訴人主張權
      利者，應先由上訴人負舉證之責，若上訴人先不能舉證，
      以證實自己主張之事實為真實，則被上訴人就其抗辯事實
      即令不能舉證，或其所舉證據尚有疵累，亦應駁回上訴人
      之請求」，上訴人主張兩造問之婚姻，有民法第1052條第
      2項所規定之「難以維持婚姻之重大事由」，則上訴人就
      其主張之該項事由存在之事實，應負舉證責任。
   2、上訴人主張：兩造結婚後，被上訴人對於上訴人多所猜忌
      ，於九十三年一月十一日暗中另坐車從台中跟蹤上訴人到
      桃園中壢市「梁記麻辣火鍋店」，在大庭廣眾下，對上訴
      人及上訴人女性友人興師問罪，進而驚動雙方父母出面勸
      和，自同年月十二日起開始分居，兩造分居期間，被上訴
      人常有自殘行為，其失控行為造成上訴人心理層面之壓力
      ，且被上訴人於例假日或年節，未偕同女兒回公婆家探視
      公婆，未盡媳婦責任，九十四年間，上訴人提出離婚之請
      求，雙方並簽訂離婚協議書，兩造婚姻僅已為形式，顯有
      破綻，難以維持等語。被上訴人則以上開情詞置辯。
   3、關於上訴人主張被上訴人對其多所猜忌，於九十三年一月
      十一日，被上訴人跟蹤上訴人，並在大庭廣眾下對上訴人
      及上訴人女性友人興師問罪，並持剪刀剪去上訴人女性友
      人頭髮，進而驚動雙方父母出面勸和，兩造自同年月十二
      日起予以分居云云。此為被上訴人所否認，並辯稱那次是
      伊唯一一次去桃園，因為當天上訴人表示要回部隊，但伊
      聽到上訴人在洗澡時用很溫柔的語氣和對方講電話，伊才
      會跟上訴人去桃園，當天車子停在路邊，伊看到他們像熱
      戀中的情侶，勾肩搭背一起走入火鍋店，伊有進去火鍋店
      ，當下很憤怒，講什麼伊忘記了，但伊沒有拿剪刀剪上訴
      人女性友人的頭髮，後來因為伊要上班，不可能一天到晚
      跟蹤上訴人等語，衡諸兩造為夫妻關係，本應互信互愛，
      被上訴人於發現上訴人有異常結交女性友人行為時，雖應
      先詢問上訴人，避免誤會，然上訴人欲單獨與女性友人用
      餐，亦應先知會被上訴人，而非刻意隱瞞；被上訴人為查
      明真相而跟蹤上訴人，並於發現上訴人確與女性共進晚餐
      時出面，依兩造所述，被上訴人此種行為僅有一次，上訴
      人亦未證明被上訴人確有持剪刀剪斷女性友人之頭髮等行
      為，自難認被上訴人之行為顯已逾越分際，阻礙上訴人正
      常社交活動之發展等語。
   4、關於上訴人所主張之九十三年一月十一日晚上所發生之跟
      蹤事實經過以及離婚協議書簽立之經過：
      ①、上訴人本人於本院陳稱：「法官問兩造當天簽立協議
          書之經過情形為何？上訴人甲○○93年1月11日晚間
          我要回台北市憲兵司令郃部隊的路上，順便開車載了
          一位女性友人要回台北，該女性友人是我以前的朋友
          ，因為腳受傷，要回台北唸書，所以她拜託我要回台
          北的時候順便載她回去，行經中壢市○○○路到一位
          高姓友人開的「梁記麻辣火鍋店」去商量事情，這時
          候我太太和我岳母突然進入店內，沒有說任何的話，
          直接拿了剪刀將我女性友人的頭髮剪了，剪多少不記
          得了，在我勸阻的過程中，我的手以及該女性友人的
          乎均有受傷，我為了不影響我朋友店內的生意，所以
          我請我太太及岳母到外面談，當時我太太堅持要我和
          我的女性友人回我媽媽家，我說我與該女性友人沒有
          關係，為何要該女性友人回我媽媽家，該女性友人也
          拒絕回我媽媽家，我太太就搶了她的皮包，要求她一
          定要與我回我媽媽家，這時我太太從車內將我女兒抱
          出來，拿剪刀比著我女兒的脖子威脅我，要我與該女
          性友人一起回我媽媽家，該女性友人在我的拜託下，
          和我一起回平鎮我媽媽家（我太太坐上我的車子），
          在路上我太太打了一通電話給我媽媽，要我媽媽準備
          一個大棺材兩個小棺材，到了我媽媽家之後我太太和
          我岳母就動乎打了我那女性友人及出言辱罵她，我媽
          媽、我爸爸，我哥哥以及我嫂嫂四人將我太太以及我
          岳母和我女性友人隔開，並詢問我太太及我岳母，這
        　麼晚回來是什麼事情，還有為何一進門就大小聲，還
          動手打人，我太太說我在外面有女人，我向我媽媽說
          沒有，並向我媽媽說明當時在餐廳的情形，我媽媽跟
          我太太說，既然沒有什麼事情，幹嘛要這樣，可是我
          太太及我岳母針對這個事情一直無法諒解，一直在我
          家吵鬧直到凌晨三點多，因為我哥哥受不了我岳母及
          我太太一直的吵鬧，問我到底要怎麼處理這件事情，
          當時我就提議既然這樣就離婚算了，我太太當時沒有
          講話，我岳母這個時候打電話請我大姨子及小姨子從
          新竹趕過來，我兩位小姨子抵達我媽媽家在瞭解狀況
          後將我太太及我岳母還有兩個女兒一同載回豐原家中
          ，當天我有到台北市立忠孝醫院驗傷（庭呈驗傷診斷
          書附卷）。從那天之後，我就沒有再回到豐原家中，
          除了探視女兒之外，也沒有在家中過夜，其後我有將
          離婚協議書寄回豐原我太太家，我有請她確認離婚協
          議書內各項離婚的條件，並請她針對內容有無要修改
          或增加的條件，期間我有詢問她對離婚協議書的內容
          有無意見，但均未獲回覆，只說她還在研究，我說等
          妳研究好了之後再回傳給我，一直到在94年4月間他
          將離婚協議書寄回來給我，上面已經有被上訴人簽名
          及蓋章，另外也有兩位證人的簽名蓋章，我請我太大
          何時有空一起到戶政事務所去辦理離婚登記，遲遲到
          今日都沒有到戶政機關辦理離婚登記，從94年簽完名
          到今天我也多次和她協調請她去戶政機關辦登記，她
          一直藉詞要上班，工作忙，沒空，所以我才提起本件
          訴訟」等語（見本院卷第38頁、第39頁)。
      ②、被上訴人乙○則於本院陳稱：「........92年間（我
          不大確定年份）某日晚上，他（指上訴人，以下同）
          要回台北部隊之前，在家裡洗澡，我有聽到他與女生
          講電話，語意很曖昧，他要出發回部隊時，我就偷偷
          自己另外......跟在他後面，看到他開小客車專程到
          大甲載女姓友人，我一路跟車上高速公路開到中壢的
          餐廳，兩個人很親密相擁走路，接著我跟著他們進入
          餐廳，因為當時他們的互動很親密（我先生用手摟著
          那女人的腰部，那女人頭靠在我先生的肩膀），所以
          在我的認知裡面這個女性並不是普通友人，我問我先
          生這個人是誰，我先生回答什麼話我忘記了，但我沒
          有拿剪刀剪那女人的頭髮，我沒有對他們動手，我先
          生他們並沒有受傷。我和我媽媽就要求我先生帶著那
          個女性友人一起回我婆家，請我婆婆幫我說話，我婆
          婆偏袒著上訴人，所以沒有下文，我就待在我婆婆家
          ，兩造一直吵到三點多，我先生的哥哥問我先生究竟
          要如何處理，我先生先提說要離婚，我沒有馬上答應
          ，後來我兩個妹妹從新竹過來就將我載回豐原。之後
          我先生就把離婚協議書寄給我，要我看看協議書的內
          容是否有要補充、更正，我考慮至少兩年左右，我才
          在離婚協議書上簽名蓋章，協議書上的證人就是我的
          父母，我父母都有在離婚協議書上簽名蓋章，然後我
          才把協議書寄還給我先生，但是沒有去辦離婚登記是
          因為我考慮到小孩。法官（提示原審卷第10頁）你所
          說的協議書是否就是這份？被上訴人乙○是的』等語
          （見本院卷第39頁正、反面）。
      ③、由上兩造本人之陳述內容，可知上訴人所主張之被上
          訴人於九十三年一月十一日晚上暗中跟蹤上訴人至桃
          園之緣由以及離婚協議書簽立之經過，係因上訴人在
          未事先告知被上訴人之情況下，私自利用其開車返回
          台北憲兵司令部之機會，開車繞道台中市大甲區，暗
          中搭載女性友人欲至台北，途中繞至桃園縣中壢市「
          梁記麻辣火鍋店」，為被上訴人所追蹤跟至，被上訴
          人質疑上訴人與該名女子有不正常關係，兩造因而起
          爭執，兩造至上訴人之父母住處理論，亦無結果，上
          訴人因而稱「既然這樣就離婚算了」，被上訴人當時
          沒有講話，從那天之後，上訴人就未再回到豐原家中
          ，除了探視女兒之外，也沒有在家中過夜，其後上訴
          人有將離婚協議書寄回豐原被上訴人住處，請被上訴
          人確認離婚協議書上所載各項離婚之條件，並請被上
          訴人詳看其內容有無要修改或增加，上訴人曾詢問被
          上訴人對離婚協議書的內容是否有意見，但均未獲回
          覆，只說還在研究，直到94年4月間，被上訴人才將
          離婚協議書寄給上訴人，離婚協議書上面已有被上訴
          人簽名、蓋章，也有兩位證人的簽名蓋章，上訴人請
          被上訴人協同到戶政事務所去辦理離婚登記，被上訴
          人以工作繁忙，顧慮到小孩之故而未去辦理離婚登記
          。是九十三年一月十一日晚上所發生之上開事情，係
          因上訴人隱瞞，私自搭載其女性友人北上所引起，如
          屬上訴人所稱之正常男女社交活動，自應先將之告之
          被上訴人，取得被上訴人同意或未反對後，始能為之
          。詎竟不出此圖，暗中搭載友人一起北上，致引起被
          上訴人之懷疑而跟蹤，發生上述重大爭執，上訴人上
          述行為，顯然損及兩造婚姻之純潔。甚至上訴人於上
          述事件兩造爭執之過程中，主動提起離婚，並將上述
          離婚協議書寄給被上訴人請被上訴人確認，且上訴人
          自承伊自上述事件發生後，即未再回到台中市豐原區
          被上訴人住處，除了探視女兒之外，亦未曾在家中過
          夜，顯見上訴人並無修補兩造婚姻之意欲，上訴人顯
          係可歸責之一方，竟以此指稱兩造之婚姻有難以維持
          之重大事由而請求離婚，自有未合。被上訴人身為人
          妻，發現上訴人可能與其他女子交往而跟蹤，基於關
          心，為維護兩造之婚姻而請上訴人釋明，亦屬人情之
          常。上述事情發生後，兩造一時情緒反應而簽立離婚
          協議書，惟被上訴人為二名女兒著想，而未辦理離婚
          登記，顯有意修補兩造婚姻之破綻，難以此即認為兩
          造之婚姻有難以維持之重大事由。
      ④、再參以證人即上訴人母親戊○○雖於原審證稱：「．
       　 ．．他們夫妻的生活我不瞭解，他們結婚後都在娘家
          住，她過年過節回來，我把她當女兒侍候，因為上訴
          人都在臺北的部隊，被上訴人常常半夜打電話來騷擾
          我們，又不講話，故意這樣鬧，但來電顯示是她電話
          ．．．我不知道被上訴人是否有精神上的問題，她在
          銀行上班，我看她聰明的很。結婚後她就住在豐原的
          娘家，我有提議要幫她照顧小孩，但她還是執意要住
          娘家。孫子很少回來看我們，已經七、八年沒有看過
          孫子，只有五年前我先生過世的時候，她有帶孩子到
          臺北榮總，過年過節也沒有打電話拜年。（被上訴人
          打電話騷擾到何處？）平鎮家，我和大兒子一起住。
          （有無看到來電顯示的電話號碼？）我兒子有查，因
          為我家的電話有來電顯示，她打電話來也不講話，我
          大兒子告訴她，剛好就好，不要太過份，後來她就沒
          有再打了」等語（見原審卷第50頁、第5l頁），證人
          戊○○所述被上訴人半夜撥打電話之行為並未提出相
          關通聯紀錄佐證，尚難採認；且其所述縱認屬實，惟
          兩造因上訴人工作關係而聚少離多，被上訴人復曾目
          睹上訴人在未事先告知的情形下單獨與女性友人用餐
          之情景，縱其偶因心情不佳而有半夜撥打電話至上訴
          人母親住處之行為，在上訴人兄長勸阻之下即未再撥
          打，亦難認其行為已妨礙上訴人家人家庭生活，進而
          害及兩造間之婚姻關係。
  ５、上訴人另主張兩造同意自九十三年一月十二日起分居等語
      。此為被上訴人所否認，上訴人復未舉證，自難採憑。上
      訴人復主張被上訴人在分居期間，經常有自殘行為，其失
      控行為造成上訴人心理層面之壓力等語，此亦為被上訴人
      所否認。查證人即被上訴人父親已○○於原審證稱：「（
      ．．．有無看過女兒有自殘的行為？）從來沒有過，應該
      不會吧，又沒有什麼事情，我保證沒有過。」等語；另兩
      造所生女兒丙○○亦於原審證稱：「．．．（有無看過媽
      媽（即被上訴人）做出傷害自己的動作？）沒有」等語（
      以上見原審卷第55頁至第58頁）。此外，上訴人復未舉證
  　　證明被上訴人有經常自殘之行為而使上訴人精神上感受壓
      力，是上訴人以此部分事實主張離婚，亦難採憑。
  ６、至於被上訴人結婚後住居於台中市豐原區其本生父母家一
      節，查上訴人於起訴狀中即自承：「．．．原告（即上訴
      人，以下同）投身軍旅．．．無法像一般人．．．正常上
      下班．．．隨時兼為照料家庭生活之起居有所包容及諒解
      ．．正因為出於無法隨侍在側施以照料被告（即被上訴人
      ，以下同），故在被告結婚後立為提出想與自身父母同住
      之要求時，原告即二話不說，允表讚同，期以平衡被告婚
      後之心境落差」等語（見原審卷第6頁）。顯見被上訴人
      結婚後住居於台中市豐原區其本生父母住處，係經由上訴
　　　人之同意，自亦難以此認為被上訴人上述行為係屬難以維
  　　持婚姻之重大事由。
  ７、上訴人復主張：被上訴人婚後未盡為人媳婦責任，未利用
      週休二日或在過年或其他重要節日，偕同兩造所生未成年
      子女返回上訴人父母家探望上訴人之父母，使兩造之婚姻
      生活產生裂痕，無法維持兩造之婚姻，上訴人得據以請求
      離婚等語。惟亦為被上訴人所否認，並辯稱：結婚後，被
      上訴人原先均有與上訴人回桃園探視公婆，自從九十三年
      一月十一日發生上述事件後，上訴人於假日即不回家，任
      令被上訴人一方面要上班，他方面又要獨自扶養二名幼女
      ，未盡人夫、人父之責，竟反而指摘被上訴人於上述事件
      夫妻感情起衝突後不回公婆家探視公婆，請求離婚，顯然
      無據等語。查九十三年一月十一日發生上述事件後，上訴
      人於假日即未再回豐原家，除探視兩造所生未成年女兒外
      ，也沒有在豐原家中過夜之情，已如上述，為人夫、父之
      上訴人在假日有空之時既不回家與妻子女兒同住同享天倫
      之樂，卻要求妻子即被上訴人獨自偕帶女兒回公婆家探視
      公婆，並進而以此主張被上訴人有使婚姻有難以維持之重
      大事由請求離婚，顯非有據。
  ８、上訴人又援引最高法院裁判字號：69年台上字第227l號及
      84年台上字第227l號判決，主張本件有難以維持婚姻之重
      大事由。惟查該院69年台上宇第227l號判決要旨為：「夫
      妻共同生活，精神重於物質。上訴人既懷疑被上訴人不守
      婦道，與人通姦，而毆打被上訴人於先，復書立協議離婚
      書於後，以示決絕。雖該協議離婚書因無證人而不生效力
      ，雙方已至恩盡義絕之程度，則可概見。原審基於事實審
      法院認事職權之正當行使，而認定被上訴人已受不堪同居
      之虐待如前述，自無可議」等語。此事實係被上訴人與人
      通姦而遭上訴人毆打，被上訴人已受不堪同居之虐待，且
      雙方已至恩盡義絕之程度，與本件之情形不同，且本件尚
      未達難以維持婚姻之程度，兩者不同，不能比附援引。又
      該院84年台上字第227l號判決要旨為：「上訴人主張兩造
      於七十五年間已簽竣離婚協議書一節，似為被上訴人所不
      爭。原審謂該協議離婚，或為兩造一時失慮，或為兩造情
      義斷絕，而未明確認定兩造協議離婚之原因，已有可議。
      倘兩造係因情斷義絕而簽訂離婚協議書，且其後兩造已無
      破鏡重圓之可能，能否謂無難以維持婚姻之重大事由，自
      非無推求之餘地」等語。而本件兩造雖已簽立離婚協議書
      ，惟簽立離婚協議書之緣由，係因上訴人事先未徵得被上
      訴人同意，私自搭載女友使被上訴人懷疑上訴人與其他女
      子有不正常關係而引起，以此原因上訴人先提議離婚，將
      離婚協議書寄給被上訴人，被上訴人考慮年餘後始於離婚
      協議書上簽名蓋章，但始終未前往戶政機關辦理離婚登記
      ，其緣故係顧慮影響小孩，而兩造之未成年子女亦於原審
      陳稱不希望兩造離婚，兩造之婚姻仍有修補回復之望，並
      未達情斷義絕之程度之情，已詳如上述，是本件之情形，
      亦與最高法院84年台上字第227l號判決之情形不同，上訴
      人據以主張兩造之婚姻有難以維持婚姻之事由而請求離婚
      ，亦不足取。
  ９、綜上所述，上訴人既無法舉證證明兩造婚姻確有民法第l0
      52條第2項所定兩造婚姻客觀上有其他足以構成難以維持
      婚姻之重大事由存在（即已生破綻而無回復之希復）之事
      實，或兩造就造成該重大事由之有責程度係相同，或上訴
      人之有責程度為較輕之一方，則揆諸首開說明，上訴人所
      提本件離婚之訴，洵非正當，原審判決駁回上訴人離婚之
      訴，並無不合，上訴論旨，指摘原判決失當，求予廢棄改
      判，非有理由，應駁回其上訴。
七、本件事證已臻明確，兩造其餘攻擊防禦方法及舉證，經核均
    於判決結果不生影響，不予逐一論駁，附此敘明。
八、據上論結，本件上訴為無理由，依民事訴訟法第四百四十九
    條第一項、第七十八條，判決如主文。
中　　華　　民　　國　 100　　年　　9 　　月　　30　　日
                民事第二庭    審判長法　官  邱森樟
                                    法　官  蔡秉宸
                                    法　官  謝說容
以上正本係照原本作成。
上訴人得上訴。
如對本判決上訴，須於收受判決送達後20日內向本院提出上訴書
狀，其未表明上訴理由者，應於提出上訴後20日內向本院提出上
訴理由書（須按他造人數附具繕本）。
上訴時應提出委任律師為訴訟代理人之委任狀。具有民事訴訟法
第466條之1第1項但書或第2項之情形為訴訟代理人者，另應附具
律師及格證書及釋明委任人與受任人有該條項所定關係之釋明文
書影本。如委任律師提起上訴者，應一併繳納上訴審裁判費。
                                    書記官  黃薰慧
中　　華　　民　　國　 100　　年　　10　　月　　7 　　日
                                                      Ａ


